臺灣新竹地方法院民事判決  九十年度訴字第七三四號
    原      告    吉祥證券股份有限公司
    法定代理人    甲○○
    訴訟代理人    丙○○
    被      告    丁○○
    複  代理人    乙○○
右當事人間損害賠償事件，本院判決如左：
    主      文
原告之訴駁回。
訴訟費用由原告負擔。
    事      實
甲、原告方面：
一、聲明：求為判決被告應給付原告新台幣（下同）五十一萬六千九百五十四元及自
    支付命令聲請狀繕本送達翌日即民國（下同）九十年九月六日起至清償日止按年
    息百分之五計算之利息。
二、陳述：
（一）被告於八十八年一月十六日至原告公司申請開立帳戶（帳號六五二七六之三）
      ，委託原告買賣股票並簽具「電子式交易帳戶委託買賣同意書」，其後於九十
      年七月十六日以網際網路下單方式委託原告買進認購權證「富邦一一」二十九
      萬股、「美林０三」十八萬股、「復華０一」一萬股、「建弘０八」九萬股、
      「寶來一六」一萬股、「大華一二」二十八萬股、「大華一三」五萬股、「倍
      利０一」十四萬股、「中信０九」九萬股等，依約被告應於同年七月十八日前
      （即成交後第二個營業日）履行交割義務，詎被告表示前開交易非其委託，不
      願履行交割義務；原告乃依據台灣證券交易所股份有限公司（下稱證券交易所
      ）營業細則第九十一條規定，申報違約並代辦交割手續，並於違約之次一營業
      日於他家證券經紀商進行反向賣出，得款一百零四萬六千二百七十八元，抵償
      被告應給付交割款後尚不足五十一萬六千九百五十四元。
（二）按證券經紀商向證券交易所申報買賣有價證券，乃以自己名義為他人計算之交
      易，屬於民法上之「行紀」，依據民法第五百七十七條規定，除有特別規定外
      ，應適用關於委任之規定；次按受任人處理委任事務，因非可歸責於自己之事
      由，致受損害者，得自委任人請求賠償，民法第五百四十六條第三項亦定有明
      文。本件依據兩造簽訂之「電子式交易帳戶委託買賣同意書」第七條約定，任
      何以債務人名義帳戶所行之買賣行為，即視為債務人或債務人之授權行為，故
      有任何委託買賣交易糾紛，債務人不得異議，是原告既係因被告之違約而造成
      損失，則依前開約定，自應由被告負擔損害賠償責任。又被告固辯稱系爭電子
      交易之時間，其係於新竹科學園區用餐云云，惟查客戶可於任何地點，利用任
      何具上網功能之設備進行網路下單，則其用餐時亦可為前開下單行為，另被告
      亦可將密碼告知他人，由任何知悉密碼之人於任何地點，利用任何具上網功能
      之設備進行網路下單，亦無庸被告親自為之，故被告辯稱系爭交易時間其正在
      用餐並無下單云云，亦不足採。被告雖另辯稱前開同意書第七條約定，係加重
      被告責任而違反民法第二百四十七條之一第二款規定應認無效云云；惟按民法
      第二百四十七條之一第二款規定，須以「按其情形顯失公平」為要件，而查前
      開同意書第七條之約定目的，係因考量進行網路下單本具有一定之風險，為確
      認確係客戶所為，故有授權密碼之機制，而該密碼亦僅有客戶本人始能知悉，
      如客戶任意將真實密碼告知他人，由他人下單，甚或客戶親自下單，嗣後因所
      購股票股價跌落，即可空言非本人下單而拒絕履行交割義務，則證券交易安全
      將蕩然無存，是以該同意書之約定，僅為合理分配風險，並無顯失公平之情形
      ；而查本件業經專業電腦工程師確認並無駭客入侵交易主機，而係以正確之密
      碼下單進行網路交易，被告自應負交割義務；若係被告將密碼告知他人，則亦
      顯有授權他人進行網路交易之意思，被告亦應負授權人之責任。
（三）又發生前開電子交易後，原告曾打電話向被告為確認，被告並未立即表示無此
      交易，並稱要向其胞姊為確認，嗣被告並表示曾將其帳戶密碼告知其胞姊，另
      亦稱其任職公司有二位同事亦知悉其密碼，從而被告自有將帳戶密碼流出給他
      人使用或洩漏他人知悉情事，則被告自應就本件違約交割負損害賠償責任。又
      查系爭電子交易並非電腦駭客入侵，而係由外下單，只是委託原告公司進行電
      子交易，因原告網路下單系統採多主機做負載平衡之架構，必須先進入原告公
      司之首頁主機，再點選客戶專區之連結進入客戶專區帳號密碼登錄之網頁，而
      所有網路下單客戶進入客戶專區均先連結至負載平衡主機，再由負載平衡主機
      分配下單主機給客戶，故下單主機所紀錄之下單ＩＰ為負載平衡主機之ＩＰ（
      即原告館前路分公司之ＩＰ），無法由此判斷客戶下單時所使用之ＩＰ，惟原
      告能否提出客戶下單時所使用之ＩＰ，並不影響本件之判斷，因客戶可以由任
      何具有上網功能之設備進入原告公司之首頁主機，並不限於客戶本身所有之電
      腦或特定電腦設備，即使知悉客戶下單所用之ＩＰ，僅能得知客戶下單時所使
      用之電腦位址，該位址可能在全國之任一地點，若該位址係屬於被告家用電腦
      之位址，固可推論下單客戶為被告，惟非屬被告電腦位址，亦無從認定被告無
      下單行為。又查原告於發現系爭交易異常而向被告查證時業已交易完成，無從
      阻卻交易之發生，自不能將此歸責於原告。次查被告於向原告申請開戶時，原
      告公司即已告知此項交易有其風險性，而被告亦簽署前開電子式交易帳戶委託
      同意書，原告並告知被告如其帳戶遭人盜用，視為本人授權行為或是本人之行
      為，而被告明知上情，卻將帳戶提供他人使用，則被告就本件電子交易所應負
      責任自較大。又各項驗證過程，網路交易沒有一項可讓人保證絕對安全之機制
      ，即令係以指紋傳輸確認身分，則還要加上體溫，惟此種方式尚不可行；又原
      告公司設計電子交易時，只要帳號、密碼正確即屬合法登記，而且當時法規並
      未限制要紀錄客戶之ＩＰ位置，且紀錄客戶之ＩＰ位置，亦非能保證交易之絕
      對安全；次查原告公司在法令範圍內，亦盡了相當大之注意義務，諸如加強防
      火牆、防止駭客入侵等措施，是本件最有可能者即係被告將帳戶、密碼提供或
      洩漏他人知悉所致。
（四）次查本件電子交易之密碼係由被告自行填寫申請，原告公司再依其申請而發給
      ，惟其後被告又上網變更密碼，而原告公司由自己之電腦亦無法得知被告變更
      後之密碼，原告之人員並無從破解此密碼，所以並不會如被告所辯其帳戶係遭
      原告公司人員盜用之情形。且基於前述，原告在發現交易異常向被告為確認時
      ，被告亦未立即表示無此交易，並稱要向其胞姊為確認，更見並無原告公司人
      員盜用之情事。又財政部證券暨期貨管理委員會（下稱證管會）係於九十年八
      月十一日始修正法令，要求各證券公司之電子交易應紀錄其網路位置及數位簽
      證，在此之前並無類似之規定，而系爭電子交易則係於前間修正法令之前發生
      ，自無前開規定之適用。且查ＣＡ電子交易憑證認證機制之建構及網路專業，
      原告公司雖不及於台灣證券交易所股份有限公司（下稱證交所）規定之期限內
      完成，惟原告公司亦已依據實際狀況回覆證交所請求延展，而證交所亦函釋可
      延至九十年九月份完成此項建置工作，而本件電子交易係於前開延展期限前發
      生，自不能再以原告公司未完成ＣＡ認證機制，即謂風險應由原告承擔。
（五）又按網路交易有其風險，從而進行網路電子交易時，原告公司只能驗證下單時
      是否合法，亦即核對帳號、密碼是否相符，而系爭電子交易經核對後均屬合法
      ，則為維持市場交易秩序及確保債權，原告自得依據前開電子式交易帳戶委託
      買賣同意書第七條及委託買賣證券受託契約第八條約定，請求被告給付前開原
      告代為交割後不足之金額及法定遲延利息。
三、證據：提出委託買賣證券受託契約影本一份、櫃檯買賣有價證券開戶契約影本一
    份、認購（售）權證風險預告書影本一份、電子式交易帳戶委託買賣同意書影本
    一份、買賣報告書暨交割憑單影本二份、原告公司執照影本一份等為證，並聲請
    訊問證人邱建儒。
乙、被告方面：
一、聲明：請求駁回原告之訴。
二、陳述：
（一）被告前於八十八年一月十六日與原告簽訂前開電子式交易帳戶委託買賣契約，
      初時雖曾進行部分交易，惟此後即未再利用該電子帳戶為任何交易行為，延至
      二年後即九十年七月十七日，原告突然告知被告同年七月十六日有人利用該帳
      戶下單交易委託買進前開「富邦一一」等認購權證，惟被告該日並未使用前開
      帳戶為任何交易行為，乃於同年七月十七日即向台北市政府警察局刑警大隊報
      案，並經該大隊將全案移請台北市政府警察局中正一分局偵辦，該分局經向原
      告調閱相關電磁紀錄，而依據原告所提供之電磁紀錄，顯示交易行為所使用之
      ＩＰ位址均係屬於原告公司之電腦，嗣該分局再向原告公司調閱其他電磁紀錄
      ，惟原告公司即一再推託拒不交付，致使偵辦無法續行。
（二）按受任人處理委任事務，因非可歸責於自己之事由，致受損害者，固得向委任
      人請求賠償，惟以受任人受有委任為前提，茍未受委任，即無行紀或委任規定
      之適用。查被告於八十八年開戶後，從未鉅量買賣股票或認購憑證，且自八十
      八年起有二年期間未曾進行任何交易行為，原告公司明知上情，且前開交易金
      額高達一百五十六萬三千二百三十二元，亦與被告之交易習慣不符，原告本得
      輕易查知，卻仍進行前開買進行為，自屬有過失，從而不能向被告為本件之請
      求。
（三）次按依照當事人一方預定用於同類契約之條款而訂定之契約，為加重他方當事
      人責任之約定，按其情形顯失公平者，該部分約定無效，民法第二百四十七條
      之一第二款定有明文。查原告公司交由被告簽署之「電子式交易帳戶委託買賣
      同意書」，係原告公司預定用於同類契約之條款而訂定之契約，則其第七條約
      定：「任何人以本人帳戶所行之買賣行為即視為本人或本人之授權行為」，明
      顯加重交易委託人（含被告）之責任，且其既知網路交易行為具有相當之風險
      性，而為增加高利潤之收益，不思加強交易安全之控管，卻預將此部分風險強
      加於客戶之行為，顯有失公平而無效，從而原告援引前開無效之約定，請求被
      告給付債務不履行之損害賠償云云，亦屬無理由。次依據原告公司於事件發生
      後，所提供警局之說明書，亦自承在系爭電子交易發生前，證交所即已要求該
      公司完成ＣＡ即電子交易憑證認證機制之建構，以確保交易安全，而原告公司
      竟未完成，即續開放電子交易，自不應將此風險歸於被告負擔。
（四）又按行使權利，履行義務，應依誠實及信用方法，民法第一百四十八條第二項
      亦定有明文。查本件被告於事發後次日即向警方報案並將報案之事告知原告；
      又原告提供以被告前開帳戶進行交易之電腦ＩＰ位址，亦係屬於原告所有，而
      被告於原告主張之交易時間均係在任職之羅技電子股份有限公司（下稱羅技公
      司，位於新竹科學工業園區）上班及正與同事吳建勳等人於公司內用餐等情，
      亦據吳建勳警局調查時證述屬實，足見被告並未離開任職之公司，自無利用原
      告公司電腦進行交易之可能；而原告於查覺前開交易係出自其公司後，亦拒不
      交出其他電子磁性紀錄以供追查犯罪，並圖模糊事實以利對被告求償，顯有違
      誠實及信用原則，其訴自無理由。
（五）又原告雖主張被告曾委託原告下單購買系爭認購權證或有將帳戶、密碼資料提
      供他人使用云云；惟被告否認上情，原告自應就此負舉證責任；且因被告之密
      碼、帳號均係由原告提供，原告公司之人員亦可能將被告之密碼、帳號供他人
      使用，自不能以無駭客入侵，即謂被告有將帳號、密碼洩露他人情事。又如能
      由何ＩＰ位址查出係透由何電腦下單，自應查明。又依據證管會發布之「網際
      網路等電子式交易型態交易資料保存規範」第二點規定：「（證券商）對客戶
      經由網際網路˙˙˙˙之交易委託及查詢，其電腦稽核記錄（ＬＯＧ）至少應
      保留二個月，但買賣委託有爭議者，應保留至爭議消除為止」等語；次查原告
      提供警局之「客戶網路下單帳號被盜用事件說明」及「違約交割事件報告」，
      均明確指明原告認為係因他人盜用被告之帳號密碼所為，亦明白指出其於九十
      年七月十六日盤中即已知悉被告帳號被盜用，足見系爭之電子交易事宜既非由
      被告所委任，原告自不得請求被告給付損害賠償。又原告自認其發現交易異常
      後，有立即請英特連公司協助將網站客戶拜訪之ＩＰ紀錄調出，亦即客戶連接
      至負載平衡主機（ａｐ）之ＩＰ位址記錄應仍有保存，原告並無不能提出之理
      ，而嗣竟表示並無該項記錄，且其所出具之ＩＰ紀錄均係原告公司之ＩＰ位址
      ，實令人合理懷疑係其內部員工所盜用；且查要利用個人電腦上網進行電子交
      易，必須經由該電腦上網使用之帳號即ＩＰ位址，而原告所保留之電磁記錄既
      然僅為原告公司之ＩＰ，則如原告主張被告有利用個人電腦切入原告公司之Ｉ
      Ｐ進行下單，自應由原告負舉證責任，惟原告公司既未舉證證明被告確有委託
      原告進行交易之事實，益證其本件主張應無理由。又查原告公司於前開提供警
      局之說明書，亦自承在系爭交易事件發生前，證交所即已要求完成ＣＡ即電子
      交易憑證認證機制之建構，以確保交易安全，而原告公司竟未完成即續開放電
      子交易，則其自不應將風險轉由被告負擔。
（六）又查被告向原告申請開戶後，所使用之密碼均為最初申請時之密碼，並無經由
      網路變更密碼情事，從而原告主張被告曾有變更密碼而該公司人員並不知悉被
      告變更後之密碼云云，亦不足採。
三、證據：提出台北市政府警察局刑事警察大隊公函影本一份、網際網路等電子式交
    易型態交易資料保存規範一份、原告公司所提出「客戶網路下單帳號被盜用事件
    說明」影本一份、原告所提下單主機說明影本一份、違約交割事件報告影本一份
    、警訊筆錄影本一份等為證，另聲請向台北市政府警察局中正一分局調取系爭電
    子交易之電磁紀錄及調查結果，及向證交所查詢系爭電子交易所涉之認購憑證是
    否有交易異常情形。
    理      由
一、本件原告起訴主張被告至原告申請開立帳戶，並委託原告買賣股票，簽具「電子
    式交易帳戶委託買賣同意書」，嗣於九十年七月十六日以網際網路下單方式委託
    原告買進「富邦一一」等認購權證，依約被告應於同年七月十八日前履行交割義
    務，詎被告否認有委託前開交易而拒絕履行交割義務；原告乃依規定申報違約並
    代辦交割手續，並於違約之次一營業日於他家證券經紀商進行反向賣出，得款一
    百零四萬六千二百七十八元，抵償被告應給付交割款後尚不足五十一萬六千九百
    五十四元；查本件依據兩造前開簽訂之委託買賣同意書第七條約定，任何以債務
    人名義帳戶所行之買賣行為，即視為債務人或債務人之授權行為，故有任何委託
    買賣交易糾紛，債務人不得異議，是原告既係因被告之違約而造成損失，則依前
    開約定，自應由被告負擔損害賠償責任；且發生前開電子交易後，原告曾打電話
    向被告確認，被告並未立即否認，並稱要向其胞姊為確認，嗣並表示曾將其帳戶
    密碼告知其胞姊，從而被告係將帳戶密碼流出給他人使用或洩漏他人知悉，則自
    應負損害賠償責任；又查系爭電子交易並非電腦駭客入侵，而係由外下單，而委
    託原告進行電子交易，均須先到電腦主頁，其後連接客戶專區，而因客戶專區只
    在原告公司位於台北市○○路之分公司，故所有客戶下單，均係紀錄原告館前路
    分公司之ＩＰ位置，並不能以此即謂係由原告公司人員盜用；而原告於被告申請
    開戶時，已告知此項交易有其風險性，而被告明知上情，卻將帳戶提供他人使用
    ，則被告就本件電子交易所應負責任自較原告為大；又原告公司設計電子交易時
    ，只要帳號、密碼正確即屬合法，而且當時法規並未限制要紀錄客戶之ＩＰ位置
    或進行數位簽證，且縱有上開措施，亦非能保證電子交易之絕對安全；且原告公
    司亦盡相當之注意義務，諸如加強防火牆、防止駭客入侵等措施，是本件最有可
    能者即係被告將帳戶提供或洩漏他人；次查被告向原告申請電子交易之密碼係由
    其自行填寫，原告發給後，並由被告上網變更密碼，而變更後原告公司並無法得
    知變更後之密碼，所以本件自係被告將密碼告知他人，而非有盜用情事等情。被
    告則以其與原告簽訂前開電子式交易帳戶委託買賣契約，初時雖曾進行部分交易
    ，惟此後即未再為任何交易行為，延至二年後即九十年七月十七日，原告突然告
    知被告同年七月十六日有人利用該帳戶下單交易委託買進前開「富邦一一」等認
    購權證，惟被告並未為任何交易行為，乃於同年七月十七日即向台北市政府警察
    局刑警大隊報案後移請台北市政府警察局中正一分局偵辦，而依據原告所提供之
    電磁紀錄，顯示交易行為所使用之ＩＰ位置係屬於原告公司之電腦，嗣經警局再
    向原告公司調閱其他電磁紀錄，惟原告公司即一再推託拒不交付；而查被告於八
    十八年開戶後，從未鉅量買賣股票或認購憑證，且自八十八年起有二年期間未曾
    進行任何交易，原告公司明知上情，且前開交易金額高達一百五十六萬三千二百
    三十二元，亦與被告之交易習慣不符，原告本得輕易查知，卻仍進行前開買進行
    為，從而自不能向被告為本件之請求；又查前開電子式交易帳戶委託買賣同意書
    ，係原告公司預定用於同類契約之條款而訂定之契約，則其第七條約定：「任何
    人以本人帳戶所行之買賣行為即視為本人或本人之授權行為」，明顯加重交易委
    託人（含被告）之責任，顯有失公平而無效，從而原告以前開無效之約定，請求
    被告給付債務不履行之損害賠償云云，亦屬無理由；次查原告公司所提供警局之
    說明書，亦自承在系爭電子交易發生前，證交所即已要求該公司完成ＣＡ即電子
    交易憑證認證機制之建構，以確保交易安全，而原告公司未完成即續開放電子交
    易，自不應將此風險歸於被告負擔；又查本件被告於事發後次日即向警方報案並
    將報案之事告知原告，而原告提供系爭電子交易之電腦ＩＰ位置，均係屬於原告
    所有，而被告於原告主張之交易時間均係在任職之羅技公司上班及與同事在公司
    內用餐，是被告自無利用原告公司電腦進行交易之可能；又被告從未承認將帳戶
    、密碼資料提供他人使用之情事，原告自應就此負舉證責任；且因被告之密碼、
    帳號均係由原告提供，原告公司之人員亦可能將之供他人使用，自不可能以無駭
    客入侵，即謂被告有將帳號、密碼洩露他人；又如能由何ＩＰ位置查出係透由何
    電腦下單，自應查明；原告亦自認其發現交易異常後，有立即請英特連公司協助
    將網站客戶拜訪之ＩＰ紀錄調出，亦即客戶連接至負載平衡主機（ａｐ）之ＩＰ
    位置記錄應仍有保存，原告竟表示並無該項記錄，則如原告主張被告有利用個人
    電腦切入原告公司之ＩＰ進行下單，自仍應由原告負舉證責任，本件原告既未舉
    證證明被告確有委託進行系爭電子交易之事實；且在證交所要求完成ＣＡ即電子
    交易憑證認證機制之建構後，卻在未完成情形下即續開放電子交易，則其自不應
    將風險轉由被告負擔；又被告向原告申請開戶後，所使用之密碼均為最初申請時
    之密碼，亦無經由網路變更密碼情事，故原告之主張均不足採等情置辯。
二、原告主張被告於八十八年一月間與原告簽訂電子式交易帳戶委託買賣同意書，嗣
    於九十年七月十六日，被告前開向原告申請之電子交易帳戶有以網際網路下單方
    式委託原告買進「富邦一一」等認購權證，買進之總價款為一百五十六萬三千二
    百三十二元，嗣因被告否認有委託而拒絕履行交割義務；原告乃申報違約並代辦
    交割手續，並於違約之次一營業日進行反向賣出，所得款項，抵償前開買進之總
    價款後尚不足五十一萬六千九百五十四元之事實，業據提出委託買賣證券受託契
    約一份、櫃檯買賣有價證券開戶契約一份、認購（售）權證風險預告書一份、電
    子式交易帳戶委託買賣同意書一份、買賣報告書暨交割憑單二份、原告公司執照
    一份等為證，亦為被告所不爭執，自堪信原告此部分之主張為真實。惟原告主張
    系爭電子交易係由被告所委託或授權他人為之；且縱未授權他人，因其有將將帳
    戶密碼提供給其胞姊等人使用或有洩漏他人情事，亦應負損害賠償責任；另依據
    兩造簽訂之契約，系爭電子交易既係由被告之帳戶所委託，亦應視為被告或被告
    授權之行為云云，則為被告所否認，並以前詞置辯，則本件所應探究者為系爭電
    子交易是否由被告或被告授權之人所委託；被告有無將其帳號、密碼告知他人；
    又如帳號、密碼正確是否即認係被告所為之委託，而應將此部分舉證責任轉由被
    告負擔（即被告應就盜用之事實負舉證責任）；另被告前開簽訂之同意書第七條
    約定是否因違反民法第二百四十七條之一規定，認顯失公平而無效。
三、原告主張系爭電子交易係由被告或被告授權之人所委託云云，為被告所否認，從
    而原告自應就此部分事實負舉證責任。原告就此雖主張因密碼僅有被告知悉，且
    原告依據被告之申請而發給密碼後，被告又上網變更密碼，原告公司人員無從得
    知被告變更後之密碼，故如被告否認有委託進行系爭電子交易情事，應就此負舉
    證責任云云；惟查被告否認有就密碼進行變更等情，而原告就此亦未舉證以實其
    說，從而原告此部分之主張已難謂可採；且查密碼雖可由客戶經由網路變更，惟
    提供密碼變更服務功能之事業經營者，為開發此程式，其電腦資料庫應有一密碼
    檔，亦即就客戶進行密碼變更時，該企業經營者之密碼檔就客戶變更後之密碼會
    加以存檔，否則在客戶變更密碼後，茍其資料庫內無此密碼檔，將如何辨識客戶
    之密碼是否正確，而此密碼檔，該企業經營者內部人員只要會開啟者，均可能取
    得客戶之密碼，足證原告主張僅有被告知悉其密碼，而其公司人員均無從知悉云
    云，顯與實情不符而不足採。又本件既然原告未能舉證證明被告有在網路進行密
    碼變更行為，且進行密碼變更，原告公司人員仍可由其資料庫密碼檔知悉被告變
    更後之密碼，則自無原告所主張發生舉證責任轉換之問題，亦即原告仍應就被告
    有委託其進行系爭電子交易之事實負舉證責任。原告又主張因本件經查明並無電
    腦駭客入侵，而原告經審核被告之帳戶及密碼均正確，足認系爭電子交易係由被
    告或被告授權之人所委託，而被告如加以否認，應就此負舉證責任云云；惟查原
    告自認其於系爭電子交易發生之時，尚未建立數位簽證認證（ＣＡ認證）機制等
    情，則僅係帳號、密碼正確，是否即可當然推定係由該客戶所委託，已非無疑。
    且證人即為原告公司進行電子交易下單程式設計之英特連公司系統部副理邱建儒
    證稱使用者只要知悉客戶之帳戶及密碼即可進行網路下單之交易，故依當時之設
    計，並無法明確避免發生爭議電子交易之情事發生，而本件經該公司調查結果，
    因各項資料均無異常，所以研判應係客戶本身密碼保管不當或第三人知悉而為之
    下單等情（見本院九十一年二月十九日言詞辯論筆錄）；則由證人邱建儒之證述
    ，只要有人知悉被告之帳戶及密碼，在原告當時之設計，即可進行網路電子交易
    之下單，而知悉被告之帳戶或密碼，固可能係被告所告知或保管不當而由他人知
    悉，惟因該帳戶及密碼，均係原告公司所提供被告使用（縱密碼係由被告填寫，
    仍應由原告作業完成後提供被告始能使用），則亦可能係由原告公司人員本身盜
    用而進行系爭電子交易，或係由原告公司人員之故意或疏忽，以致為他人所知悉
    而盜用，則自從僅以密碼、帳號正確，即推定為客戶所為（此與採行簽證認證機
    制者之區別，乃在後者尚有一位公正之第三者即認證中心進行客戶身分之確認，
    則此時所為之交易即可推定由該客戶所為），是亦無原告主張之舉證責任轉換之
    問題，即原告仍應就被告有就系爭電子交易有受被告委託之事實負舉證責任。另
    查系爭電子交易發生後，被告即於九十年七月十七日向台北市政府警察局刑事警
    察大隊報案，嗣移請台北市政府警察局中正一分局調查結果，亦認因原告公司之
    網路下單認證機制尚未實施，無法證明係被告本人下單等情；而原告於提供該分
    局之資料，亦謂「由此判斷受害客戶是帳號密碼被他人知道，而被盜用下單」等
    語，有該分局九十一年二月一日北市警中正一分刑字第０九一六０三八三六００
    號函及所附原告公司提供之資料在卷可按，從而就系爭電子交易事後留存之電磁
    紀錄或相關資料，均無從當然認係被告本人或授權他人所委託，亦無從認定被告
    有將前開帳戶、密碼洩漏他人之情事，是在原告進一步舉證證明之前，尚不能僅
    以系爭電子交易之帳戶及密碼均屬正確，即謂被告本人有委託或授權他人進行系
    爭電子交易情事。又原告固另主張被告曾有將其帳戶提供其胞姊使用進行電子交
    易，另被告亦表示其二位同事知悉其密碼云云，惟查此亦為被告所否認，而原告
    就此亦未舉證以明；至被告於台北市政府警察局中正一分局進行調查時，固有表
    示當初開戶時係與訴外人陳明生、葉啟聰等人一起開戶，其二人是否可疑其並不
    清楚，應係無人知悉其之密碼、帳號等語，有該警訊筆錄在卷可按，則被告前開
    接受調查之陳述，亦顯然不能作為前開二名同事業已知悉其密碼、帳號之證明，
    是原告此部分之主張亦不足採。
四、原告雖另主張其客戶如要進行網路下單，可由任何具有上網功能之設備進入原告
    公司之首頁主機，並不限於客戶本身所有之電腦或特定電腦設備，故縱令被告於
    系爭交易時係在用餐，亦仍可進行網路下單，另被告亦可授權他人為之而無庸被
    告親為云云。惟查被告如要進行網路下單，固可利用任何具有上網功能之設備為
    之，而不限其本身所有之電腦或特定電腦設備，惟此僅能證明在系爭交易時間，
    被告仍有可能進行網路下單之行為，然仍無從即謂被告就系爭電子交易確有委託
    原告進行買進之行為，是原告此部分之主張亦不足採。次查系爭交易下單主機所
    紀錄之下單ＩＰ均為負載平衡主機之ＩＰ，亦即為原告公司所有之負載平衡主機
    電腦之ＩＰ位址等情，有原告公司提供給警局之下單主機資料一份在卷可按，亦
    為原告所不爭執；原告亦自認其公司之網路下單系統係採多主機做負載平衡之架
    構，必須先進入原告公司之首頁主機，再點選客戶專區之連結進入客戶專區帳號
    密碼登錄之網頁，而所有網路下單客戶進入客戶專區均先連結至負載平衡主機，
    再由負載平衡主機分配下單主機給客戶，故下單主機所紀錄之下單ＩＰ始為負載
    平衡主機之ＩＰ位址，由此仍無法判斷客戶下單時所使用之ＩＰ位址等情，足見
    由系爭電子交易所留存之電磁紀錄，亦無從認定被告有進行委託之行為自明。
五、原告雖另主張依據兩造簽訂之「電子式交易帳戶委託買賣同意書」第七條約定，
    任何以債務人名義帳戶所行之買賣行為，即視為債務人或債務人之授權行為，本
    件既係使用被告之帳戶委託原告進行系爭買進行為，則因而發生之委託買賣交易
    糾紛，被告即不得以並未委託而異議云云。惟按依照當事人一方預定用於同類契
    約之條款而訂定之契約，為加重他方當事人責任之約定，按其情形顯失公平者，
    該部分約定無效，修正後之民法第二百四十七條之一第二款定有明文；而此項規
    定，於民法債編修正施行前訂定之契約亦適用之，此觀民法債編施行法第十七條
    之規定意旨亦明。查被告與原告公司於八十八年一月十六日簽訂之「電子式交易
    帳戶委託買賣同意書」，係原告公司預定用於同類契約之條款而訂定之契約，為
    兩造所不爭執，是該同意書雖係於前開民法第二百四十七條之一修正施行前所簽
    訂，惟該條規定就前開契約（同意書）仍有適用自明。是本件次應探究者為依據
    民法第二百四十七條之一第二款規定，前開同意書第七條之約定，是否因顯失公
    平而無效。查原告固不否認前開約定雖有加重被告（債務人）之責任，惟考量網
    路交易之風險性，前開約定並無顯失公平之情形，被告則辯稱原告公司既知網路
    交易行為具有相當之風險性，卻預將此部分風險加諸於客戶（含被告），自顯失
    公平而無效等情。按網路交易確有其風險性，此為兩造所不爭執，則如何加強及
    確保網路交易之安全性即屬重要之議題，而就風險規避之考量方面，使用網路交
    易服務者（消費者）所能進行之安全措施，僅為妥善保管其密碼及帳號，以免他
    人得知，惟基於前述，消費者縱令完備此項措施，仍無從避免非由其下單所為交
    易情事之發生，蓋仍可能有駭客入侵，或網路交易服務提供者本身之故意或過失
    ，使他人得以知悉並利用該消費者之帳號、密碼進行網路交易，亦即在風險之控
    管方面，提供網路交易服務者，顯應做到較多之風險管理措施，以避免上開網路
    交易之糾紛。而避免網路交易糾紛之方式，通常之做法，即諸如在身分確認部分
    ，因網路世界使用者並不需要實體出現，則除透由提供網路服務者（系統建立者
    ）提供之密碼及帳號外，通常即係利用ＣＡ認證機制，以確立身分之正確性，因
    此項機制，商家（提供網路交易者）無從知悉消費者之身分帳號，而認證中心亦
    無從知悉商家提供給消費者之密碼，如此消費者將無從再將有糾紛之交易諉責於
    商家或認證中心人員；此外保留網路交易結果之紀錄，亦甚重要；蓋如發生網路
    交易糾紛時，如有上開紀錄之功能，即可進行下列四個步驟：（一）確認系統；
    （二）紀錄來源與目的地之間之額外交通；（三）紀錄所有來自來源主機之交通
    ；（四）紀錄所有來自來源主機之封包內容。而藉由前開步驟，即可發現是否有
    可疑之網路活動，並可藉以查明是否確由該帳號之消費者所為之下單。次按證券
    經紀商接受客戶使用網際網路等電子式交易型態委託買賣，由客戶自行輸入委託
    內容，經證券經紀商電腦主機自動檢查其委託內容，有異常委託時應由受託買賣
    人員（高級業務員或業務員）覆核，無誤後依時序別即時列印買賣委託紀錄，並
    於收市後由經辦人員及部門主管簽章，委託紀錄應含委託人姓名或帳號、委託時
    間、證券種類、股數或面額、限價、有效期間、營業員姓名或代碼、委託方式等
    ；前項委託紀錄之內容，委託人以網際網路委託時，應記錄其網路位址（ＩＰ）
    及數位簽章；委託人以語音委託時，應配合電信機構開放顯示發話端號碼之功能
    ，記錄其來電號碼，即時列印委託紀錄時得免列印上述項目；另同其他委託方式
    之委託，於傳送本公司時加註委託傳送之時間及編號，上開委託紀錄及電腦檔案
    委託紀錄，買賣無爭議者應至少保存五年，買賣有爭議者應保留至爭議消除為止
    ，臺灣證券交易所股份有限公司證券經紀商使用網際網路等電子式交易型態製作
    買賣委託紀錄之處理流程第一項定有明文（八十八年九月一日發布）；又證券經
    紀商受託買賣有價證券，如委託人以ＩＣ卡、網際網路等電子式交易型態委託者
    ，證券經紀商得免製作、代填委託書，但應依時序別即時列印買賣委託紀錄，並
    於收市後由經辦人員及部門主管簽章，委託紀錄應含委託人姓名或帳號、委託時
    間、證券種類、股數或面額、限價、有效期間、受託買賣業務人員姓名或代碼、
    委託方式等；委託人以網際網路委託者，其委託紀錄之內容，應記錄其網路位址
    （ＩＰ）及電子簽章，此觀臺灣證券交易所股份有限公司營業細則第七十五條第
    一項第八款之規定意旨亦明，而前開法令係於系爭交易發生之前一段期間即經主
    管機關發布，而原告公司身為證券經紀商，且係使用網際網路之電子式交易型態
    ，自應遵守前開規定。惟查原告在進行前開系統建置而設計定義時，並無從紀錄
    由何ＩＰ位址發送至原告公司，所以在系爭交易當時之系統設計是無法查出由何
    部電腦上網下單，亦即依據當時之設計，係無法明確避免發生爭議之電子交易情
    事發生等情，業據證人邱建儒證述綦詳（見本院九十一年二月十九日言詞辯論筆
    錄），原告亦自認該公司為系統建置時，並未有前開紀錄來源ＩＰ位址之功能，
    亦未建立ＣＡ簽證之認證機制等情；而查原告公司因未遵守前開規定完成網路下
    單認證機制之建置，除經證交所函請該公司於三個月內補正改善外，另亦明示原
    告公司如於認證機制建置完成前仍繼續提供投資人網路下單作業，則違反前開證
    交所營業細則第七十五條第一項第八款規定等情，亦有證交所九十年六月十九日
    台證（九０）交字第二００七二六號函在卷可考；則原告收到前開主管機構之公
    函後，即應在完成認證機制建置之前，停止前開網路下單之交易委託，以免發生
    交易糾紛，卻仍持續提供客戶進行網路下單，則自應就此部分所生糾紛所生風險
    負責，惟基於前述，原告明知前開所為違反規定，卻在持續提供進行網路下單交
    易之時，仍以前開約定使因此所生之風險由客戶即被告承擔，則對債務人即被告
    而言自屬顯失公平。原告雖主張該公司因不及於證交所規定之期限內完成，惟業
    已向證交所請求延展，而證交所亦函釋可延至九十年九月份完成此項建置，被告
    即不能再以原告公司未完成ＣＡ認證機制，即謂風險應由原告承擔云云；惟依據
    原告此部分所提出證交所九十年九月十日台證（九０）交字第二０一０一四號公
    函，係再次通函已辦理網路下單之證券商而尚未完成認證機制建置者，應依前開
    九十年六月十九日台證（九０）交字第二００七二六號函，於文到三個月內補正
    改善，如未依前開期限完成認證機制建置者，將予以警告處置等情，則由前開公
    函所示，並無從認係同意原告公司展延認證機制建立三個月，而併同前開第一份
    公函內容以觀，更無從認為原告公司在進行補正改善之建置認證機制期間，可以
    持續提供客戶進行網路下單交易，從而原告此部分之主張亦不足採。次查本件被
    告抗辯其於八十八年一月十六日向原告申請前開電子式交易帳戶後，除初時曾委
    託進行部分交易，惟此後近二年均未曾再利用該電子帳戶為任何委託交易行為，
    且亦從無如此鉅額之交易等情，亦為原告所不爭執，則參諸前開證交所發布之證
    券經紀商使用網際網路等電子式交易型態製作買賣委託紀錄之處理流程，就網路
    等電子式交易型態委託買賣，原告自應自動檢查其委託內容，如有異常委託時，
    則應由受託買賣人員（高級業務員或業務員）覆核等情，惟本件基於前述，被告
    前後長達二年之期間均未曾經由網路下單方式委託原告公司進行交易，則原告就
    系爭鉅額電子交易之委託，自應察覺其異常而應加以覆核，惟原告亦未為前開覆
    核之行為，即進行受託為買進之行為，亦有可歸責之處。而前開同意書第七條約
    定，除原告公司未依規定建置紀錄來源ＩＰ位址及簽證認證機制外，另未有任何
    排除規定（諸如是否業已盡到查證、覆核義務），即就只要使用客戶帳戶、密碼
    正確之網路下單，即約定視為該客戶或該客戶委託之行為，自亦應認該約定對債
    務人（即被告）有顯失公平之情形，從而依據修正後之民法第二百四十七條之一
    第二款規定，自應認前開同意書第七條之約定為無效。原告固另主張前開同意書
    第七條約定，係考量如客戶任意將真實密碼告知他人，由他人下單，甚或客戶親
    自下單，嗣後因所購股票股價跌落，卻可空言非本人下單而拒絕履行交割義務，
    則證券交易安全將蕩然無存云云；惟查原告欲避免上開風險，根本之道，即應建
    置前開紀錄來源ＩＰ位址及簽證認證機制，而非怠於前開加強交易安全之控管，
    並預將此部分風險加諸於客戶，從而原告此部分之主張亦不足採。原告雖又主張
    縱有紀錄來源ＩＰ位址功能之建置，亦非能保證交易之安全，蓋客戶可由任何具
    有上網功能之設備進入原告公司之首頁主機，進而進行下單行為云云；查前開紀
    錄來源ＩＰ位址之功能，固非必可查知係由客戶本身之電腦上網進行交易之委託
    ，惟因具有此項紀錄來源ＩＰ之功能，以致如有發生電子交易糾紛時，可由前開
    紀錄來源ＩＰ位址，查知係由何電腦上網進行交易，並可進步查證該電腦之使用
    者及客戶是否有使用該電腦上網交易之可能，惟如無此功能，則將無從為任何來
    源ＩＰ位址之追查，是原告此部分之主張亦不足採。是依上述，前開同意書第七
    條之約定，既應認係加重他方當事人即被告責任之約定，而此約定按其情形又顯
    失公平，自應認係無效，從而原告援引前開無效之約定，認本件縱非被告所委託
    ，亦視為被告本人或授權他人委託之行為云云，亦不足採。
六、綜上所述，本件原告既未能舉證證明系爭電子交易係由被告所委託，而前開同意
    書第七條約定，依據民法第二百四十七條之一規定，又應認係無效，而無從作為
    原告請求之依據，是就系爭電子交易所生之損失，自不能令由被告負擔，從而原
    告依據債務不履行、前開同意書第七條、受託契約第八條等約定，請求被告給付
    五十一萬六千九百五十四元及自支付命令聲請狀繕本送達翌日即九十年九月六日
    起至清償日止按年息百分之五計算之利息云云，即屬無理由，應予駁回。
七、本件事證已臻明確，兩造其餘攻擊防禦方法，於本判決結果不生影響，爰不一一
    論述，併此敘明。
八、據上論結，本件原告之訴為無理由，依民事訴訟法第七十八條，判決如主文。
中      華      民      國    九十一    年      五      月    二十二    日
                                  臺灣新竹地方法院民事第一庭
~B法      官  李承訓
右為正本係照原本作成。
如對本判決上訴，須於判決送達後廿日內向本院提出上訴狀。
~B法院書記官  吳玉蘭
中      華      民      國    九十一    年      五      月    二十二    日
